臺灣高等法院臺中分院刑事判決　　　96年度交上訴字第1372號
上　訴　人
即　被　告　丙○○
選任辯護人　張志新律師
上列上訴人因公共危險案件，不服臺灣臺中地方法院95年度交訴
字第191號中華民國96年4月12日第一審判決（起訴案號：臺灣臺
中地方法院檢察署95年度偵字第7150號），提起上訴，本院判決
如下：
    主  文
原判決撤銷。
丙○○因過失傷害人，處有期徒刑貳月，如易科罰金，以銀元
佰元即新臺幣玖佰元折算壹日，減為有期徒刑壹月，如易科罰金
，以銀元佰元即新臺幣玖佰元折算壹日；又駕駛動力交通工具
肇事，致人受傷而逃逸，處有期徒刑陸月，如易科罰金，以銀元
佰元即新臺幣玖佰元折算壹日，減為有期徒刑參月，如易科罰
金，以銀元佰元即新臺幣玖佰元折算壹日。應執行有期徒刑參
月又拾伍日，如易科罰金，以銀元佰元即新臺幣玖佰元折算壹
日。
    犯罪事實
一、丙○○於民國95年1月1日清晨6時20分許，駕駛車牌號碼A3
    —6671號自小客車，沿臺中市○區○○路由南往北方向（即
    自北平路往文心路方向）行駛，在行經大雅路658之1號前（
    亦即距大雅路與文心路之交岔路口僅10公尺左右之車道線右
    弧漸變延伸為「禁止變換車道線」處），明知駕駛車輛時應
    注意車前狀況，並隨時採取必要之安全措施，且應遵守道路
    交通標線之指示，不得在設有禁止變換車道線處隨意行車變
    換車道，而依當時天候晴、已有晨光、直路、路面乾燥無缺
    陷亦無障礙物、視距良好等情形，並無不能注意之情事，竟
    疏未注意，於中線車道往右跨越禁止變換車道線而變換至混
    合車道時，適有行人甲○○正走出大雅路658之1號前騎樓，
    欲行至甲○○違規斜停放在該混合車道上QM—6479號自小客
    車之後行李箱處，而於進入該混合車道上行走時亦疏未注意
    來往汽車，因雙方均有前述之過失，而丙○○並未採取減速
    或閃避等安全措施，致其所駕駛之上開自小客車右前側保險
    桿、頭燈及後視鏡等處撞擊甲○○之左小腿與身體左側，甲
    ○○遭撞擊而跌倒後，受有左側脛骨腓骨粉碎性骨折及左側
    跟骨骨折等傷害。詎丙○○明知發生上開事故，竟未下車查
    看及報警處理，亦未實施救護或為其他必要之措施，反而另
    基於肇事逃逸之犯意隨即駕車駛離現場，嗣經目擊者陳毅峰
    記下其車牌號碼報案後，始為警循線查獲。
二、案經甲○○（起訴書誤載為丙○○）訴由臺中市警察局第二
    分局報請臺灣臺中地方法院檢察署檢察官偵查起訴。
    理    由
一、訊據上訴人即被告丙○○矢口否認有何過失傷害及肇事逃逸
    之犯行，辯稱：伊確實於上開時地駕車行經該處，然伊根本
    不知道有撞到告訴人云云。經查：
  (一)上開犯罪事實，業據告訴人甲○○於警詢、偵訊及原審審理
    時分別指訴、具結證述綦詳（詳警卷第5至7頁；偵卷第5頁
    ；原審卷第86至91頁），並有證人即在場目擊者陳毅峰於偵
    查中具結證稱：被告的車當時有些蛇行的狀況，於靠近告訴
    人時車子即偏向告訴人，車子過去告訴人就倒下了，之後被
    告沒有停車也沒有特別加速就駛離現場等語明確（詳偵卷第
    6頁），並有道路交通事故調查報告表(一)(二)、道路交通事故
    現場圖、肇事現場照片及中國醫藥大學附設醫院診斷證明書
    在卷可資佐證（詳警卷第8至11頁、第17至19頁）。
  (二)按禁止變換車道線，用以禁止行車變換車道，而駕駛人駕駛
    汽車，應遵守道路交通標線，又汽車行駛時應注意車前狀況
    ，並隨時採取必要之安全措施，道路交通標誌標線號誌設置
    規則第167條、道路交通安全規則第90條、第94條第3項分別
    定有明文；被告既係領有合格駕駛執照之人，自應對上開規
    定知之甚詳，並有義務予以遵守。而依上開卷附道路交通事
    故現場圖及肇事現場照片所示，事發當時告訴人之QM—6479
    號自小客車正斜停放在該路段之車道線右弧漸變延伸為「禁
    止變換車道線」處之混合車道旁，約佔據2分之1至3分之1之
    混合車道路寬，而依據告訴人於原審審理時所證述：當時路
    邊共有3台車併排斜停，告訴人的車是中間的那台等語（詳
    原審卷第91頁），核與被告於警詢所供稱：肇事地點有很多
    斜向停放路旁之車輛等情（詳警卷第2頁）尚屬相符，則被
    告應係先行駛於中線車道，直到駛過告訴人上開自小客車斜
    停之位置後，亦即業經行至車道線右弧漸變延伸為「禁止變
    換車道線」處之後，而有跨越禁止變換車道線之變換車道之
    行為，此亦與證人陳毅峰所證稱：被告的車當時有些蛇行的
    狀況（按應為變換車道之故），於靠近告訴人時車子即偏向
    告訴人等情節要屬吻合，是則被告於本案肇事路段確有由中
    線車道往右跨越禁止變換車道線而變換至混合車道之過失行
    為，應堪認定。又被告於行經肇事路段前後，始終以同一速
    度行駛，此經告訴人始終指述、供證在卷，亦經證人陳毅峰
    證述明確，而被告對此亦未曾否認，則依當時天候晴、已有
    晨光、直路、路面乾燥無缺陷亦無障礙物、視距良好等情形
    ，並無不能注意之情事，然被告竟未注意車前狀況，而未採
    取任何減速或閃避等安全措施，猶貿然同速行駛之過失行為
    ，亦堪認定。
  (四)再依上開卷附之診斷證明書所示告訴人之傷勢，告訴人遭撞
    擊後之傷勢既係集中在其左小腿骨（脛骨腓骨）及左腳跟骨
    ，足徵斯時告訴人係剛好自騎樓下往該混合車道走出，尚未
    轉身接近其自小客車之行李箱，亦即其當時之行進方向尚與
    被告行車方向呈接近直角之狀態，而以其身體之左側面直接
    面對被告之行向，則以告訴人受傷之位置與高度以觀，撞擊
    發生當時，應係被告之自小客車右側保險桿至頭燈處碰撞告
    訴人之左小腿，且隨之被告之自小客車右側後視鏡復碰及告
    訴人之身體（詳下述），告訴人因而重心不穩倒地，造成左
    側脛骨腓骨粉碎性骨折及左側跟骨骨折等傷害，告訴人之傷
    勢應係遭被告之自小客車撞擊後所導致，與經驗法則及物理
    法則均吻合，亦堪認與事實相符。甚且被告於警詢時即已供
    承：行至文心路近崇德路口寵物店要買東西時，發現伊自小
    客車之右側後視鏡稍微向內合閉等語（詳警卷第2頁），而
    其於原審審理時供承：其右後側視鏡有無可能係在經過本案
    事發地（下稱事發地）之後，一直到行至被告自稱發現右側
    後視鏡稍微閉合處（下稱發現地）之間，因碰撞別的物體而
    導致閉合之問題時，僅答以不清楚等語（詳原審卷第96至97
    頁），然以被告所自承：自事發地至發現地約駕車20分鐘，
    又其平日開車習慣均有隨時注意後視鏡之狀況等情以觀（詳
    原審卷第96頁），若其右側後視鏡確係於經過事發地之後至
    發現地之間因碰撞別的物體致呈現閉合之狀態，在此長達20
    分鐘之駕駛過程中，被告應無完全未發現或未注意到之可能
    ，且衡諸常情，若非碰撞或擦撞已達一定之力道，車輛之側
    面後視鏡亦無輕易向內轉折、閉合之可能，綜合上述情節以
    觀，告訴人所指稱其遭被告撞擊之情節，當屬可信，而以告
    訴人所受傷勢之嚴重程度，以及被告之自小客車右側後視鏡
    因一定之撞擊力道而呈現向內合閉之狀態，顯見撞擊當時之
    力道確實非輕，且以當時天候晴、已有晨光、直路、路面乾
    燥無缺陷亦無障礙物、視距良好等情形，被告對於其所駕駛
    之自小客車業已撞擊告訴人倒地一事，斷無毫無認識、感知
    之可能，被告辯稱其完全不知撞擊告訴人云云，要與事實及
    一般事理常情均有所不符，顯不足採。
  (五)本件經送請臺灣省臺中市區車輛行車事故鑑定委員會鑑定後
    ，該委員會之分析意見亦認為被告有於設有禁止變換車道線
    處隨意行車變換車道且疏未注意車前狀況等過失，因而導致
    本件車禍事故之發生，此有該委員會所出具之臺中市區9506
    05案分析意見書存卷可查（詳原審卷第70至71頁），該分析
    意見書雖認為告訴人亦有進入車道上行走時疏未注意來往汽
    車之過失，且告訴人尚有將其自小客車任意斜停路旁而佔據
    部分車道之違規行為，亦即告訴人對於本件事故之發生顯然
    亦有過失，然此係告訴人是否與有過失之問題，並不能因此
    解免被告亦有過失傷害之責任，而告訴人確實因本件車禍受
    有前述傷害，與被告之過失行為間有相當因果關係，堪以認
    定，已如前述，事證明確，被告過失傷害部分之犯行，足堪
    認定。
  (六)另按汽車駕駛人駕駛汽車肇事致人受傷或死亡，應即採取救
    護或其他必要措施，並向警察機關報告，不得駛離或逃逸，
    道路交通管理處罰條例第62條第1項定有明文。又因道路交
    通事故之發生，常非於己之鄰親家里，時有告救不能情事，
    乃科以肇事者須即採取救護或其他必要措施，並應向警察機
    關報告之法定義務，以防因就醫延誤致生無謂傷亡，並俾得
    通知傷亡者家屬到場，以明責任，是凡肇事人於行車肇事致
    人受傷或死亡，未即採取救護或其他必要措施，並向警察機
    關報告，即駕車逃逸者，均應依該規定處罰，至其嗣後是否
    受刑事訴追及已否與被害人達成民事和解，賠償損失，對其
    應受處罰乙節，並不生影響。職是之故，汽車駕駛人駕駛汽
    車肇事，不論其責任之歸屬為何，即有義務留在肇事現場，
    採取救護或其他必要措施，並向警察機關報告，以維護他人
    之生命與其他用路人之交通安全。其立法目的，既係促使駕
    駛人於肇事致死傷後，能對被害人即時救護，報告警察機關
    ，以減少死傷，是該罪之成立祇以行為人有駕駛動力交通工
    具肇事，致人死傷而逃逸之事實為已足（最高法院92年度台
    上字第4468號判決要旨供參）。故依據前述證據所示情節以
    觀，被告對於其所駕駛之自小客車業已撞擊告訴人倒地一事
    ，既難謂毫無認識與感知，其所辯稱完全不知撞擊告訴人云
    云復不足採，是被告對於本件車禍發生，於事故發生當時應
    已知悉，應可認定。而被告既為成年人，屬具有通常智識程
    度之人，其對於告訴人在無任何護具之狀況下，其肉身遭汽
    車撞擊倒地必定將受有傷害一節，應有所認識，惟其於發生
    事故後，竟未採取任何救護或其他必要措施，或向警察機關
    報告，即逕行駕車離去，嗣經證人陳毅峰目擊記下車號報警
    後，方為警循線查獲，則其肇事逃逸之犯意及行為已甚灼然
    ，其肇事逃逸之犯行，亦堪以認定。
二、新舊法比較之說明：
    查刑法業於94年1月7日修正，於同年2月2日公布，並於被告
    丙○○行為後之95年7月1日施行。按行為後法律有變更者，
    適用行為時之法律，但行為後之法律有利於行為人者，適用
    最有利於行為人之法律，修正後刑法第2條第1項定有明文。
    本案牽涉新舊法比較之部分如下：
  (一)刑法第284條第1項之過失傷害罪定有罰金刑之部分，依修正
    後刑法施行法所增訂第1條之1：「中華民國94年1月7日刑法
    修正施行後，刑法分則編所定罰金之貨幣單位為新臺幣。94
    年1月7日刑法修正時，刑法分則編未修正之條文定有罰金者
    ，自94年1月7日刑法修正施行後，就其所定數額提高為30倍
    。但72年6月26日至94年1月7日新增或修正之條文，就其所
    定數額提高為3倍」以及刑法第33條第5款修正為：「主刑之
    種類如下：五、罰金：新臺幣1千元以上，以百元計算之」
    等規定觀之，依修正後之法律，上開法律規定所得科處之罰
    金刑最高額與修正前相同，惟依被告行為時之刑罰法律，即
    罰金罰鍰提高標準條例第1條前段規定之提高倍數10倍及修
    正前刑法第33條第5款規定之罰金最低額銀元1元計算，則上
    開法律本刑所得科處之罰金刑最低額較新法為低。比較上述
    修正前、後之刑罰法律，自以被告行為時關於科處罰金刑之
    法律較有利於被告。
  (二)刑法第51條第5款於本次修法時，亦已修正數罪併罰定其應
    執行者：「宣告多數有期徒刑者，於各刑中之最長期以上，
    各刑合併之刑期以下，定其刑期。但不得逾30年。」，與舊
    法規定之數罪併罰定其應執行者：「宣告多數有期徒刑者，
    於各刑中之最長期以上，各刑合併之刑期以下，定其刑期。
    但不得逾20年。」相較，自以舊法規定之定應執行刑之上限
    為20年對行為人較為有利，此為影響行為人刑罰之法律效果
    ，是被告行為後法律已有所變更，經比較新舊刑法第51 條
    第5款之規定，新法之規定對被告並無較為有利之情形，應
    依刑法第2條第1項前段之規定，適用被告行為時之舊法，而
    定其應執行之刑。
  (三)刑法第41條第1項前段亦於本次修法時修正，修正前刑法第4
    1條第1項前段規定：「犯最重本刑為5年以下有期徒刑以下
    之刑之罪，而受6個月以下有期徒刑或拘役之宣告，因身體
    、教育、職業、家庭之關係或其他正當事由，執行顯有困難
    者，得以1元以上3元以下（按指銀元）折算1日，易科罰金
    。」，又被告行為時之易科罰金折算標準，修正前罰金罰鍰
    提高標準條例第2條前段（現已刪除）規定，就其原定數額
    提高為1百倍折算1日，則本件被告行為時之易科罰金折算標
    準，應以銀元3百元折算1日，經折算為新臺幣後，應以新臺
    幣9百元折算為1日。惟修正後之刑法第41條第1項前段則規
    定：「犯最重本刑為5年以下有期徒刑以下之刑之罪，而受
    6個月以下有期徒刑或拘役之宣告者，得以新臺幣1千元、2
    千元或3千元折算1日，易科罰金。」比較修正前後之易科罰
    金折算標準，以95年7月1日修正公布施行前之規定，較有利
    於行為人，則應依刑法第2條第1項前段，適用修正前刑法第
    41條第2項前段及罰金罰鍰提高標準條例第2條規定，定其折
    算標準。
  (四)刑法第41條第2項關於得易科罰金之數罪於併合處罰後是否
    仍得易科罰金之部分，亦於同次修法時修正，則被告於本案
    所犯之數罪，若均分別判處得易科罰金之有期徒刑，即有比
    較新舊法之必要。修正後刑法第41條第2項係規定數罪併罰
    時，必其應執行之刑仍未逾6月者，方得適用同條第1項前段
    易科罰金之規定，而修正前刑法第41條第2項則係規定數罪
    併罰之各罪若均得易科罰金，即便應執行之刑已逾6月，仍
    得適用同條第1項前段易科罰金之規定，經比較新舊法，修
    正公布施行前之規定，較有利於行為人，應依刑法第2條第1
    項前段，適用修正前刑法第41條第2項規定，作為定其數罪
    併罰後是否仍得易科罰金之標準。
三、核被告所為，係犯刑法第284條第1項之過失傷害罪及第185
    條之4之肇事逃逸罪。按刑法第284條第1項之過失傷害罪，
    係針對行為人應注意、能注意而不注意之過失行為予以非難
    ；而同法第185條之4之肇事致人死傷逃逸罪，則以處罰肇事
    後逃逸之駕駛人為目的，俾促使駕駛人於肇事後能對被害人
    即時救護，以減少死傷，是該罪之成立祇以行為人有駕駛動
    力交通工具肇事，致人死傷而逃逸之事實為已足，至行為人
    之肇事有否過失，則非所問，二者之立法目的及犯罪構成要
    件截然不同，且駕駛人之肇事逃逸，係在其過失行為發生後
    ，為規避責任，乃另行起意之另一行為，故行為人之過失犯
    行與其肇事致人死傷而逃逸之行為，應屬併罰關係（最高法
    院93年度台上字第5599號判決要旨供參）。故被告所犯上開
    2罪，犯意各別，行為不同，罪質互異，彼此間亦無牽連犯
    之關係，應予分論併罰。原審法院認被告罪證明確，予以論
    罪科刑，固非無見，惟96年罪犯減刑條例業經公佈施行，本
    件被告犯罪在96年4月24日以前，原審未及適用上開減刑條
    例予以減刑，尚有未洽，被告上訴意旨以否認犯罪指摘原判
    決不當，固無理由，但原判決既有上開可議之處，自應由本
    院撤銷改判。爰審酌被告前於91年間，因犯服用酒類不能安
    全駕駛動力交通工具而駕駛罪，業經判處罰金8千元，復於9
    4年間因駕車與他人發生車禍後，認對方並未受傷，而於對
    方阻止其離去時竟加速駛離現場而導致對方受有傷害，因而
    被判處拘役20日，且經上訴駁回確定在案，此有臺灣高等法
    院被告全國前案紀錄表及各該判決附卷可稽，且本件告訴人
    所受之傷害非輕，然告訴人於本件亦有相當程度之過失，被
    告否認犯行，犯後態度不佳，又雖已與告訴人達成民事和解
    ，但除汽車強制責任險外，並未依和解內容給付，暨其智識
    程度及生活狀況等一切情狀，並參酌公訴人於原審就過失傷
    害罪部分具體求處有期徒刑4月以下，就肇事逃逸罪部分則
    具體求處有期徒刑6月至10月，分別量處如主文第2項所示之
    刑，另依中華民國96年罪犯減刑條例第2條第1項第3款之規
    定減輕其刑2分之1，並定其應執行之刑及諭知易科罰金之折
    算標準。
據上論斷，應依刑事訴訟法第369條第1項前段、第364條、第299
條第1項前段，刑法第2條第1項前段、第284條第1項、第185條之
4，修正前刑法第41條第1項前段、第2項、第51條第5款，罰金罰
鍰提高標準條例第1條前段、修正前罰金罰鍰提高標準條例第2條
，中華民國96年罪犯減刑條例第2條第1項第3款、第7條、第9條
，判決如主文。
本案經檢察官乙○到庭執行職務
中　　華　　民　　國　　96　　年　　8　　月　　21 　　日
            刑事第十庭  審判長法  官  林  照  明
                              法  官  蔡  名  曜
                              法  官  李  平  勳
上列正本證明與原本無異。
不得上訴。
                              書記官  許  哲  禎
中　  華　 　民　　國　 96　　年 　 8 　  月　  21  　日
附錄論罪科刑法條
中華民國刑法第284條第1項
因過失傷害人者，處6月以下有期徒刑、拘役或5百元以下罰金，
致重傷者，處1年以下有期徒刑、拘役或5百元以下罰金。
中華民國刑法第185條之4
駕駛動力交通工具肇事，致人死傷而逃逸者，處6月以上5年以下
有期徒刑。
